【裁判字號】    99,監宣,297
【裁判日期】    990930
【裁判案由】    監護宣告
【裁判全文】
臺灣板橋地方法院民事裁定            99年度監宣字第297號
聲  請  人  甲○○○
相  對  人  乙  ○
上列聲請人聲請監護宣告事件，本院裁定如下：
    主    文
宣告乙○（男，民國○○○年○○月○○○日生，身分證統一編
號：Ｚ000000000號）為受輔助宣告之人。
選定甲○○○（女，民國○○年○月○○日生，身分證統一編號
：Ｚ000000000號）為受輔助宣告之人之輔助人。
聲請費用新臺幣壹仟元由受輔助宣告之人乙○負擔。
    理    由
一、本件聲請意旨略以：聲請人甲○○○之配偶即相對人乙○因
    腦幹中風，至今毫無起色，現況已無能力處理事務，為此依
    民事訴訟法第597 條以下之規定，檢附診斷證明書影本、戶
    籍謄本、親屬系統表、同意書等件為證，聲請宣告相對人乙
    ○為受監護宣告之人，併選定聲請人甲○○○為受監護宣告
    之人乙○之監護人、指定利害關係人張玉書為會同開具財產
    清冊之人等語。
二、按對於因精神障礙或其他心智缺陷，致不能為意思表示或受
    意思表示，或不能辨識其意思表示之效果者，法院得因本人
    、配偶、四親等內之親屬、最近一年有同居事實之其他親屬
    、檢察官、主管機關或社會福利機構之聲請，為監護之宣告
    ；法院對於監護之聲請，認為未達上開之程度者，得依第15
    條之1 第1 規定，為輔助宣告；民法第14條第1 項及第3 項
    定有明文。又對於因精神障礙或其他心智缺陷，致其為意思
    表示或受意思表示，或辨識其意思表示效果之能力，顯有不
    足者，法院得因本人、配偶、四親等內之親屬、最近一年有
    同居事實之其他親屬、檢察官、主管機關或社會福利機構之
    聲請，為輔助之宣告，民法第15條之1 第1 項著有規定。再
    按法院對於監護之聲請，認為未達民法第14條第1 項之程度
    ，而有輔助宣告之原因者，得依聲請或依職權以裁定為輔助
    之宣告，民事訴訟法第624 條之3 第1 項亦規定甚明。
三、經查：本院審驗相對人乙○之心神狀況，並依蕭中正醫院陳
    威廷醫師鑑定結果，認為相對人「為腦幹中風、房室傳導阻
    滯經心臟節律器置入。意識清醒，有鼻胃管，右肢體偏癱、
    左臉肌肉麻痺，溝通性差。無法言語、但可點頭及肢體表示
    ，無法正確回答問題。生活無法自理。有精神障礙或其他心
    智缺點，意思表示或辨識意思示效果之程度為顯有不足，預
    後及回復之可能性差，為符合輔助之宣告之人」等語，有該
    醫院99年9 月14日之精神鑑定報告書1 份附卷可稽。且查本
    院於99年9 月14日在鑑定人即陳威廷醫師前就「你叫什麼名
    字？」、「可否將你的手腳舉起？」等問題訊問相對人，相
    對人均無回應，本院復就相對人心神狀況訊問鑑定人陳威廷
    醫師，據其陳稱：「相對人腦幹中風、房室傳導阻滯、經置
    入心臟節律器後、有鼻胃管、意識清醒，右側肢體癱瘓、無
    法言語、可點頭及肢體表示」等語。綜上各節以觀，本院認
    為相對人乙○之意思表示或受意思表示，或辨識其意思表示
    效果之能力，顯有不足，準此，相對人之精神或心智狀況，
    雖未達監護宣告之程度，本院自得依民法第14條第3 項、民
    事訴訟法第624 條之3 第1 項規定，對相對人為輔助之宣告
    。
四、次按受輔助宣告之人應置輔助人，並準用民法第1111條至第
    1111之2 規定，此觀民法第1113條之1 自明。亦即法院為輔
    護之宣告時，應依職權就配偶、四親等內之親屬、最近1 年
    有同居事實之其他親屬、主管機關、社會福利機構或其他適
    當之人選定1 人或數人為輔助人。法院選定輔助人時，應依
    受輔助宣告之人之最佳利益，優先考量受輔助宣告之人之意
    見，審酌一切情狀，並注意下列事項：（一）受輔助宣告之
    人之身心狀態與生活及財產狀況。（二）受輔助宣告之人與
    其配偶、子女或其他共同生活之人間之情感狀況。（三）輔
    助人之職業、經歷、意見及其與受輔助宣告之人之利害關係
    。（四）法人為輔助人時，其事業之種類與內容，法人及其
    代表人與受輔助宣告之人之利害關係。經查：聲請人甲○○
    ○為相對人即受輔助宣告人乙○之配偶，有意願擔任受輔助
    宣告人之輔助人，並經相對人家屬一致同意，此有上開戶籍
    謄本、親屬系統表及同意書等件在卷可稽，本院審酌聲請人
    甲○○○為相對人即受輔助宣告人之配偶，如選定聲請人甲
    ○○○為輔助人，應符合受輔助宣告人之最佳利益。準此，
    爰依上開規定，選定聲請人甲○○○為受輔助宣告人之輔助
    人。
五、末者，關於聲請人另聲請指定相對人之次女張玉書為會同開
    具財產清冊之人乙節。經查：
    (1)按民事訴訟法第604 條第1 項雖規定，監護宣告之裁定，
      應同時選定監護人及指定會同開具財產清冊之人，並附理
      由。上開規定，於輔助宣告聲請事件準用之，民事訴訟法
      第624 條之1 第3 項固定有明文。
    (2)然由民法第15條之2 規定可知，受輔助宣告之人並不因輔
      助宣告而喪失行為能力，惟為保護其權益，於為重要之法
      律行為時，應經輔助人同意，是依法並未完全剝奪受輔助
      宣告人之財產處分權。再參酌同法第1113條之1 規定，並
      無準用同法第1099條、第1099條之1 、第1101條，及第11
      03條第1 項規定，亦即受輔助宣告人之財產，不由輔助人
      管理，輔助人既未管理受輔助宣告人之財產，即無不當使
      用、代為或同意處分受輔助宣告人財產之危險，自無應依
      規定會同法院指定之人開具財產清冊並陳報法院之義務。
      從而，聲請人另聲請指定會同開具財產清冊之人，尚無必
      要，本件毋庸指定會同開具財產清冊之人，附此敘明。
六、依民事訴訟法第624 條之1 、第608 條第1 項，裁定如主文
    。
中    華    民    國    99    年     9    月    30    日
                  家事法庭  法  官  郭光興
以上正本係照原本作成。
如不服本裁定關於選定輔助人部分，應於送達後10日內向本院提
出抗告狀，並繳納抗告費新臺幣1,000 元；其餘關於輔助宣告之
部分，不得抗告。
中    華    民    國    99    年    10    月    1     日
                            書記官  簡維萍

司法院資訊處製作；財團法人民間司法改革基金會備份。
